ACORDAO-COMPLETO-2405629

ACÓRDÃO 6120/2020 ATA 16/2020 - PRIMEIRA CÂMARA

VISTOS, relatados e discutidos estes autos de alteração e de concessão inicial de reforma militar emitidos pelo Primeira Região Militar/Comando do Exército.
ACORDAM os ministros do Tribunal de Contas da União, reunidos em sessão da 1ª Câmara, ante as razões expostas pelo relator, em:
9.1. considerar legal e determinar o registro do ato de concessão inicial de reforma relativo ao Sr. Jorge Tadeu Rodrigues (peça 2) ;
9.2. considerar ilegal o ato de alteração de reforma emitido em favor do Sr. Nelson Marcos Coutinho (10003401-07-2015-000158-1, peça 3) , negando-lhe o correspondente registro;
9.3. dispensar o ressarcimento das quantias indevidamente recebidas de boa-fé, consoante o enunciado 106 da Súmula de Jurisprudência deste Tribunal;
9.4. determinar à Primeira Região Militar/Comando do Exército que:
9.4.1. faça cessar, no prazo de 15 (quinze) dias, contado a partir da ciência desta deliberação, o pagamento decorrente do ato impugnado, sob pena de responsabilidade solidária da autoridade administrativa omissa, consoante disposto nos arts. 71, inc. IX, da Constituição Federal e 262 do Regimento Interno desta Corte;
9.4.2. dê ciência do inteiro teor desta deliberação ao interessado, alertando-o de que o efeito suspensivo proveniente da interposição de eventuais recursos, caso não providos, não o exime da devolução dos valores indevidamente percebidos após a notificação;
9.4.3. envie a esta Corte de Contas, no prazo de 30 (trinta) dias, por cópia, comprovante de que o interessado teve ciência desta deliberação.
9.5. encerrar o processo e arquivar os presentes autos.

Ato de alteração e de concessão inicial de reforma militar.

Primeira Câmara

3. Interessados: Jorge Tadeu Rodrigues (XXX.204.100-XX); Nelson Marcos Coutinho (XXX.809.307-XX).

13.1. Ministros presentes: Walton Alencar Rodrigues (Presidente), Benjamin Zymler, Bruno Dantas e Vital do Rêgo.
13.2. Ministros-Substitutos presentes: Augusto Sherman Cavalcanti e Weder de Oliveira (Relator).

WEDER DE OLIVEIRA

Em exame, dois atos de reforma militar (um inicial e um de alteração) emitidos pela Primeira Região Militar/Comando do Exército.
Reproduzo, com ajustes de forma, a instrução do auditor da Secretaria de Fiscalização de Pessoal (Sefip) , (peça 9) , que recebeu anuência do diretor da unidade especializada (peça 10) , bem como manifestação de concordância pelo MP/TCU, representado pelo procurador Júlio Marcelo de Oliveira (peça11) .
" (...) EXAME TÉCNICO
3.	Os procedimentos para exame, apreciação e registro de atos de pessoal encontram-se, atualmente, estabelecidos na Instrução Normativa - TCU 78/2018 e na Resolução - TCU 206/2007. Em seus arts. 4o, § 2o, e 3o, § 3o, respectivamente, essas normas dispõem que os atos de pessoal disponibilizados por meio do Sisac devem ser submetidos a crítica automatizada do próprio sistema, com base em parâmetros predefinidos.
4.	Relativamente aos atos de concessão de reforma, as rotinas de crítica das informações cadastradas no Sisac foram elaboradas e validadas levando-se em conta as peculiaridades desses atos. Os itens de verificação do sistema compreendem prazos e fundamentos legais, assim como eventuais ocorrências de acumulação. Trata-se de verificações mais abrangentes, minuciosas e precisas do que aquelas que podem ser realizadas por mãos humanas, proporcionando um nível de segurança ainda maior.
5.	Além da crítica automatizada, há verificação humana adicional no caso de haver alertas do sistema ou informações não formatadas, como esclarecimentos do gestor ou do controle interno. 
6.	A análise dos casos em estudo e pesquisas aos sistemas internos do Tribunal identificaram as seguintes situações:
a)	O militar Jorge Tadeu Rodrigues alcançou remuneração correspondente ao grau hierárquico superior ao que possuía na ativa ao passar para a inatividade porque, até 29/12/2000, completou os requisitos para a transferência para a inatividade, conforme art. 34 da medida Provisória 2.215-10, de 31/8/2001;
b)	O militar Nelson Marcos Coutinho já se encontrava reformado por limite de idade de permanência na reserva desde 9/1/2006 (ato 10003371-07-2007-013354-5 já julgado legal por esse Tribunal) . O ato agora analisado, de alteração da reforma, com vigência a partir de 9/7/2013, pretende conceder uma melhoria na remuneração do militar com base no art. 110, § 1º da Lei 6.880/1980, pela qual faz jus a proventos com base no soldo do grau hierárquico imediato o oficial reformado por invalidez, impossibilitado para qualquer trabalho, pelos motivos constantes dos itens III, IV e V do art. 108 da mesma lei. 
b.1)	É importante salientar que esta Corte de Contas, recentemente, mudou o entendimento quanto à possibilidade de o militar já reformado por limite de idade para permanência na reserva receber um posto/graduação acima, para fins de proventos, por ocasião de sua reforma por incapacidade, amparada no art. 110 da Lei 6.880/1980, firmando entendimento de que apenas militares da ativa ou da reserva podem receber a majoração no posto/graduação, conforme texto da lei a seguir: 
Lei nº 6880/80 
 (...) 
Art. 110. O militar da ativa ou da reserva remunerada, julgado incapaz definitivamente por um dos motivos constantes dos incisos I e II do art. 108, será reformado com a remuneração calculada com base no soldo correspondente ao grau hierárquico imediato ao que possuir ou que possuía na ativa, respectivamente.
§ 1º Aplica-se o disposto neste artigo aos casos previstos nos itens III, IV e V do artigo 108, quando, verificada a incapacidade definitiva, for o militar considerado inválido, isto é, impossibilitado total e permanentemente para qualquer trabalho. 
§ 2º Considera-se, para efeito deste artigo, grau hierárquico imediato: 
a) o de Primeiro-Tenente, para Guarda-Marinha, Aspirante-a-Oficial e Suboficial ou Subtenente; 
b) o de Segundo-Tenente, para Primeiro-Sargento, Segundo-Sargento e Terceiro-Sargento; e 
c) o de Terceiro-Sargento, para Cabo e demais praças constantes do Quadro a que se refere o artigo 16. 
§ 3º Aos benefícios previstos neste artigo e seus parágrafos poderão ser acrescidos outros relativos à remuneração, estabelecidos em leis especiais, desde que o militar, ao ser reformado, já satisfaça às condições por elas exigidas. 
b.2)	Dessa forma, de forma semelhante ao entendimento do Acórdão 2225/2019-TCU-Plenário, da Relatoria do Ministro Benjamin Zymler, não há amparo legal para a elevação  em um grau hierárquico do posto sobre o qual são calculados os proventos do inativo com base na superveniência de invalidez permanente decorrente de doença especificada em lei para o militar anteriormente reformado por limite de tempo de permanência na reserva, devendo portanto o ato de alteração de reforma ser considerado ilegal e negado o seu registro.
CONCLUSA¿O 
8.	Tendo em vista as análises dos atos de concessão de reforma aqui analisados, esta unidade técnica considera que o ato de concessão de reforma a Jorge Tadeu Rodrigues (CPF XXX.204.100-XX) pode receber a chancela de legalidade e o registro por este Tribunal. Já¿ o ato do interessado Nelson Marcos Coutinho (CPF XXX.809.307-XX) deve ser ilegal e negado o seu registro, porque o benefício previsto no art. 110 da Lei 6.880/1980, expressamente dirigido ao militar da ativa ou da reserva remunerada, não alcança o militar reformado, portanto, não há amparo legal para a concessão da melhoria da sua reforma inicial. 
PROPOSTA DE ENCAMINHAMENTO 
9.	Ante o exposto, propõe-se: 
a)	considerar legal e determinar o registro do ato de concessão inicial de reforma a Tadeu Rodrigues (CPF XXX.204.100-XX) , com fundamento nos arts. 71, inciso III, da Constituição Federal, 1º, inciso V, e 39, inciso II, da Lei 8.443/1992 e 260, § 1º, do Regimento Interno do Tribunal de Contas da União; 
b)	considerar ilegal e negar o registro do ato de alteração de reforma de Nelson Marcos Coutinho (CPF XXX.809.307-XX) , com fundamento nos arts. 71, inciso III, da Constituição Federal, 1º, inciso V, e 39, inciso II, da Lei 8.443/1992 e 260, § 1º, do Regimento Interno do Tribunal de Contas da União;
c)	dispensar o ressarcimento das quantias indevidamente recebidas de boa-fé pelo interessado, consoante o disposto no Enunciado 106 da Súmula da Jurisprudência do TCU; 
d)	determinar ao Comando do Exército que: 
d.1)	no prazo de 15 (quinze) dias, a contar da ciência desta deliberação, abstenha-se de realizar pagamentos decorrentes do ato impugnado, sujeitando-se a autoridade administrativa omissa a¿ responsabilidade solidária, nos termos do art. 262, caput, do Regimento Interno/TCU; 
d.2)	de¿ ciência, no prazo de 15 (quinze) dias, a contar do recebimento da notificação deste Acórdão, ao interessado, encaminhando a este Tribunal, no prazo de 30 (trinta dias) , comprovante da referida ciência; e 
d.3)	alerte o interessado que o efeito suspensivo proveniente da interposição de possíveis recursos perante o TCU não o exime da devolução dos valores percebidos indevidamente após a respectiva notificação, caso os recursos não sejam providos. 
e)	determinar a¿ Secretaria de Fiscalização de Pessoal que monitore o cumprimento das medidas indicada nos subitens d.1 a d.3, representando a este Tribunal, caso necessário."
É o relatório.

não há.

Procuradora-Geral Cristina Machado da Costa e Silva.

DOIS ATOS DE REFORMA MILITAR. ALTERAÇÃO COM A ELEVAÇÃO, EM UM GRAU HIERÁRQUICO, DO POSTO DOS PROVENTOS DE UM INATIVO EM FACE DA SUPERVENIÊNCIA DE INVALIDEZ PERMANENTE DECORRENTE DE DOENÇA ESPECIFICADA EM LEI. AUSÊNCIA DE PREVISÃO LEGAL PARA EXTENSÃO DA VANTAGEM ESTABELECIDA NO ART. 110 DA LEI 6.880/1980 A MILITARES JÁ REFORMADOS. ILEGALIDADE DE UM ATO. LEGALIDADE DO OUTRO ATO. DETERMINAÇÃO. CIÊNCIA.

REFORMA (REFO)

Secretaria de Fiscalização de Pessoal (Sefip).

Em exame, dois atos de reforma militar (um inicial e um de alteração) emitidos pela Primeira Região Militar/Comando do Exército.
A Secretaria de Fiscalização de Pessoal (Sefip) , após críticas automatizadas, não identificou irregularidades no ato de concessão inicial de reforma de Jorge Tadeu Rodrigues (peça 2) e propôs a legalidade desse ato.
Quanto ao ato de alteração de reforma de Nelson Marcos Coutinho (peça 3) , a unidade instrutiva especializada identificou que a alteração eleva os proventos do interessado para grau hierárquico superior, em razão da invalidez superveniente após a respectiva reforma. Situação em desacordo com a Lei 6.880/1980. Para esse ato, portanto, pugna pela ilegalidade e negativa de registro.
O MP/TCU, representado pela procuradora-geral Cristina Machado da Cosa e Silva, acolhe a manifestação da Sefip.
Acompanho as manifestações uníssonas da Sefip e do Parquet. 
O ato de concessão inicial de reforma de Jorge Tadeu Rodrigues (peça 2) deve ser considerado legal, autorizando-se o seu registro.
O Sr. Nelson Marcos Coutinho, que ocupou o último posto na ativa como capitão, foi reformado como major, conforme ato 10003371-07-2007-013354-5 (peça 8, p. 2) , e a respectiva alteração consigna o cargo de tenente-coronel (ato 10003401-07-2015-000158-1, peça 3, p. 2) para o cálculo de seus proventos "por ter sido julgado incapaz definitivamente para o serviço do exército" (informação contida no quadro "esclarecimentos gestor de pessoal", peça 3, p. 2) .
O ato acostado à peça 3 é inconsistente com o que dispõe o art. 110, §§ 1º e 2º, da Lei 6.880/1980, o qual concedeu ao militar, apenas da reserva e da ativa, a possibilidade de ser inativado em grau hierárquico superior (no caso de invalidez permanente) :
"Art. 110. O militar da ativa ou da reserva remunerada, julgado incapaz definitivamente por um dos motivos constantes dos incisos I e II do art. 108, será reformado com a remuneração calculada com base no soldo correspondente ao grau hierárquico imediato ao que possuir ou que possuía na ativa, respectivamente. 
§ 1º Aplica-se o disposto neste artigo aos casos previstos nos itens III, IV e V do artigo 108, quando, verificada a incapacidade definitiva, for o militar considerado inválido, isto é, impossibilitado total e permanentemente para qualquer trabalho.
§ 2º Considera-se, para efeito deste artigo, grau hierárquico imediato:
a) o de Primeiro-Tenente, para Guarda-Marinha, Aspirante-a-Oficial e Suboficial ou Subtenente;
b) o de Segundo-Tenente, para Primeiro-Sargento, Segundo-Sargento e Terceiro-Sargento; e
c) o de Terceiro-Sargento, para Cabo e demais praças constantes do Quadro a que se refere o artigo 16. " (Não grifado no original) .
Acerca dessas situações, de inatividade em posto superior não condizente com o que dispõe o referido art. 110 da Lei 6.880/1980, o Tribunal assim decidiu no Acórdão 2225/2019-TCU-Plenário:
"ATOS DE REFORMA. ALTERAÇÃO DE UMA DAS CONCESSÕES PARA ELEVAÇÃO, EM UM GRAU HIERÁRQUICO, DO POSTO SOBRE O QUAL CALCULADOS OS PROVENTOS DO INATIVO, EM FACE DA SUPERVENIÊNCIA DE INVALIDEZ PERMANENTE DECORRENTE DE DOENÇA ESPECIFICADA EM LEI. MILITAR ANTERIORMENTE REFORMADO COM PROVENTOS JÁ CALCULADOS SOBRE O POSTO HIERÁRQUICO SUPERIOR, POR TEMPO DE SERVIÇO. AUSÊNCIA DE PREVISÃO LEGAL PARA EXTENSÃO DA VANTAGEM ESTABELECIDA NO ART. 110 DA LEI 6.880/1980 A MILITARES JÁ REFORMADOS, BEM COMO PARA O ACRÉSCIMO DE DOIS POSTOS NO CÁLCULO DOS PROVENTOS. NEGATIVA DE REGISTRO. DETERMINAÇÕES. LEGALIDADE E REGISTRO DAS DEMAIS CONCESSÕES."
Por fim, registro que não é necessária a realização da prévia oitiva do Sr. Nelson Marcos Coutinho em razão de que o respectivo ato ingressou há menos de 5 anos neste Tribunal (Acórdão 587/2011-TCU-Plenário) .
Diante do exposto, manifesto-me pela aprovação do acórdão que ora submeto à apreciação deste Colegiado.
TCU, Sala das Sessões Ministro Luciano Brandão Alves de Souza, em 26 de maio de 2020.
Weder de Oliveira 
Relator